【裁判字號】    90,上訴,1655
【裁判日期】    900829
【裁判案由】    偽造文書等
【裁判全文】
臺灣高等法院刑事判決                            九十年度上訴字第一六五五號
    上  訴  人  臺灣新竹地方法院檢察署檢察官
    被      告  丙○○
右上訴人因被告偽造文書等案件，不服臺灣新竹地方法院八十九年度訴字第二四五號
，中華民國九十年三月三十日第一審判決（起訴案號：臺灣新竹地方法院檢察署八十
八年度偵字第七一四一號），提起上訴，本院判決如左：
    主  文
上訴駁回。
    理  由
一、本件公訴意旨略以：被告丙○○於民國八十六年九月初，意圖為自己不法之所有
    ，自任互助會首，虛構會員劉玉珊、蕭永隆、洪美麗、李彩雲、洪淑美、高明月
    、許育嘉、楊雅鈞、黃德煒、許淑琴、沈玉娥等人名單，佯向戊○○、葉淑媛、
    陳錦良、陳清源、莊淑玲（即林太太）、林翼催等人招攬互助會，約定會期自該
    年九月二十日起至八十八年九月十九日止，每人每會新台幣（下同）二萬元，採
    內標方式標會，會員連會首共計二十五人，陷戊○○等人於錯誤，加入互助會。
    丙○○於八十七年一月、二月、四月、五月、六月，連續假冒劉玉珊、高明月、
    蕭永隆、戊○○、洪美麗之名義，在標單上填寫渠等之姓名及分別為四千七百元
    、四千五百元、四千二百元、四千五百元、四千五百元之利息，足以生損害於劉
    玉珊、高明月、蕭永隆、戊○○、洪美麗，並陷不知情之活會會員於錯誤，如數
    繳付會款。嗣於八十七年七月二十日第十一次標會時，丙○○宣稱遭他人冒標無
    故停標，復無法提出已得標會員名單以供會員查詢，戊○○等人始知上情等語，
    因認被告丙○○涉犯刑法第二百十六條、第二百十條之行使偽造私文書及同法第
    三百三十九條第一項之詐欺取財等罪嫌云云。
二、按犯罪事實應依證據認定之，無證據不得推定其犯罪事實；又不能證明被告犯罪
    或其行為不罰者，應諭知無罪之判決，刑事訴訟法第一百五十四條、第三百零一
    條第一項，分別定有明文。又告訴人之告訴，係以使被告受刑事訴追為目的，是
    其陳述是否與事實相符，仍應調查其他證據以資審認；而被害人之陳述如無瑕疵
    ，且就其他方面調查又與事實相符，固足採為科刑之基礎，倘其陳述尚有瑕疵，
    則在未究明前，遽採為論罪科刑之依據，即難認適法，最高法院著有五十二年台
    上字第一三○○號、六十一年台上字第三○九九號判例可資參照。再認定不利於
    被告之事實，須依積極證據，苟積極證據不足為不利於被告事實之認定時，即應
    為有利於被告之認定，更不必有何有利之證據；且事實之認定，應憑證據，如未
    能發現相當證據，或證據不足以證明，自不能以推測或擬制之方法，以為裁判基
    礎；而認定犯罪事實所憑證據，雖不以直接證據為限，間接證據亦包括在內；然
    無論直接或間接證據，其為訴訟上之證明，須於通常一般之人均不致有所懷疑，
    而得確信其為真實之程度者，始得據為有罪之認定，若其關於被告是否犯罪之證
    明未能達此程度，而有合理性懷疑之存在，致使無從形成有罪之確信，根據「罪
    證有疑，利於被告」之證據法則，即不得遽為不利被告之認定，亦分別有最高法
    院三十年上字第八一六號、四十年台上字第八六號、七十六年台上字第四九八六
    號等判例可資參照。復按刑法第三百三十九條第一項詐欺罪之成立，以意圖為自
    己或第三人不法之所有，以詐術使人陷於錯誤，而將本人或第三人之物交付為要
    件，即詐欺罪之成立要件，必須行為人有施用詐術之行為始能成立。所謂以詐術
    使人交付，必須被詐欺人因其詐術而陷於錯誤，若其所用方法不能認為詐術，亦
    不致使人陷於錯誤，即不構成該罪，最高法院四十六年台上字第二六Ｏ號判例可
    資參照，即須行為人主觀上有為自己或第三人不法所有之意圖，而客觀上亦有施
    用詐術，始能成罪，因此苟無積極證據足資證明行為人確有不法所有意圖並施用
    詐術，自不能認為成立詐欺罪。
三、本件公訴人認被告丙○○涉有行使偽造私文書及詐欺犯行，無非係以上開事實有
    告訴人戊○○之指訴及證人丁○○、林友忠、葉淑媛、莊淑玲及陳清源之證述，
    並有互助會單影本一紙在卷可證，為其論據。
四、訊據被告丙○○堅決否認有前開偽造文書及詐欺犯行，辯稱：我雖為會首，但會
    員分別是丁○○、洪明慧及本人所招的，而丁○○收的會款都交給洪明慧，我會
    一同連我收的會款都交給得標人；告訴人我並不認識，本件互助會本人絕無冒標
    ，係洪明慧告訴我她以高明月、戊○○之名義標走後，洪明慧沒辦法付錢加以我
    自己也支持不下去才停會，絕無詐欺等語。經查：
    (一)本件互助會依告訴人及被告所共同確認係自八十六年九月二十日起至八十八年
      九月十九日止，連同會首共二十五人，亦有該互助會會單在卷（見偵查卷第五
      頁）可稽，足徵本件互助會連同會首（即被告）應有二十五會，而本件互助會
      被告於八十七年七月倒會（即繳至六月），業據告訴人戊○○指訴詳細，被告
      亦不否認，依此計算連同會首計有十會已得標，尚有十五會為活會，合先敘明
      。
    (二)再本件互助會會員來源並非由被告一人獨力召集之事實，除經被告陳述明確外
      ，亦經證人丁○○於原審訊問時證述：會單中陳錦良、林太太、林翼催、許育
      嘉、林友忠、楊雅鈞、黃德煒、黃麗華、葉淑媛、戊○○、陳清源及許淑琴是
      我找來的，李彩雲、洪淑美及白蘭係洪淑美找來的等語（見原審卷第三十四頁
      ）明確。
    (三)又告訴人戊○○供陳其係第一次加入被告的會且係透過丁○○的介紹，而證人
      葉淑媛於原審審理時亦證稱：係透過丁○○的介紹加入被告的會，之前有加入
      被告的二會都有順利完會、戊○○是我的弟弟，我認為跟被告的會滿穩的，而
      且信用也很好，所以就介紹我弟弟加入，他們二人完全不認識等語；而證人莊
      淑玲亦於原審審理時結證稱：我透過丁○○的介紹，信任她，她說他的會不會
      倒，我完全不認識被告、之前有加入被告的會有順利完會等語。綜上，足認告
      訴人及證人顯係因與丁○○認識再經黃女之保證及被告之前之互助會信用良好
      等因素始參加被告所招組之本次互助會，是尚難因而認定被告於招組前揭互助
      會時，曾向告訴人戊○○及證人葉淑媛、莊淑玲等人施用何等詐術可言。
    (四)另參以本件互助會業已標會十次等情，亦據告訴人指稱屬實，並有證人吳玉枝
      於原審訊問時證述已經得標等語（見原審卷第一四一頁），而會員甲○○、乙○○、劉玉珊雖經原審及本院合法傳喚，均未到庭，惟其分別於偵查中（附於
      偵查卷第六十五頁證物封袋內）及原審中（原審卷第一六五頁）均有提供字據
      說明業已標得本會（為死會）等情，是果如有十名會員得標，且就上述得標之
      情形以觀，本件互助會甫開始時並無異狀，而被告若確有詐欺之意圖，何以開
      標已近半數時始行休會？即被告大可於取得首會會款後，即可避不見面，何須
      繼續進行多次開標、收款、付款等工作？是尚難僅因事後被告倒會即推論被告
      於起會之初即有詐欺之意圖？而被告於最後一次標會（八十七年六月）後，於
      八十七年七月二十日召集活會會員商談如何解決時，亦將死會會員之會款收齊
      後平均分予各活會會員，而於其後亦陸續有返還款項總計達五萬餘元之事實，
      除經告訴人及證人於原審審理時陳述明確外，並有其等所提出之存摺記載明確
      （附於八十八年度偵字第七一四一號偵查卷第六十五頁證物封袋內），益徵被
      告應無不法所有之意圖。
    (五)而公訴人認被告以虛構會員許育嘉、楊雅鈞、黃德煒及許淑琴等人名單，佯向
      戊○○等人招攬互助會之事實，經證人丁○○證述確有該等人存在而非虛構等
      情，已如前述，公訴人所認尚有誤會。綜上所述，被告主觀上既未有不法所有
      之意圖，而客觀上亦未對告訴人等施以何等詐術可言，即被告所為尚與刑法第
      三百三十九條第一項之詐欺取財罪之構成要件不符，尚難以該罪相繩。
    (六)再本件告訴人戊○○固指稱被告有盜標之情事，且指稱係被告之太太劉玉美所
      云，惟已據被告否認，而證人劉玉美亦於原審訊問時否認被告有盜標等情，且
      遍觀全卷並無冒標會款之證據足資佐證；而證人「丁○○」亦證述並不知道被
      告有盜標情事；證人「葉淑媛」於原審審理時亦結證稱：是丁○○說傭人（洪
      明慧）跑了，不清楚誰冒標等語；證人「莊淑玲」亦證稱：不知道會如何倒，
      也不知道有被冒標情事等語，是按諸告訴人之說詞，並無明確之證據可資證明
      ，乃係以推測之詞，逕認被告有冒標情事，則其推測之詞是否實在，已有可疑
      ；況被告辯稱係因洪明慧以高明月、戊○○標走二會，而後無法付錢加上自己
      亦支持不下去才停會等語，佐以告訴人及證人葉淑媛、莊淑玲於原審審理時均
      指稱會錢有時亦會繳予洪明慧等語，而「葉淑媛」於偵查中亦證稱：有去現場
      過，有人打電話來是丁○○寫的標單等語（見偵查卷第五十八頁背面）；而「
      莊淑玲」於原審審理時更證稱：我如果要標的會就打電話給丁○○，如果她不
      在的話就跟洪明慧說，她會幫我寫標單等語；再參諸證人「丁○○」亦證稱：
      我在場時都有寫標單，大部分是洪明慧在處理等語（見原審卷第三十四頁）；
      而證人即已得標者（即死會會員）「吳玉枝」於原審訊問時亦證稱：是打電話
      給被告告訴他我要標的錢等語（見原審卷第一四一頁）。是綜上所述，在現場
      開標時，寫標單者除到場者由自己書寫外，另未到場者有可能係被告、丁○○
      及洪明慧書寫，是以被告所辯因洪明慧以高明月、戊○○名義標走二會等情，
      衡情即非全無可能。綜上，是認告訴人之指訴，既係其推論之詞，且參以書寫
      標單者又非僅被告一人可為之，在無相關補強證據足資佐證之情況下，實無從
      僅因告訴人推測之詞，即將之遽採為被告有冒標會款而成立刑法第二百十六條
      行使偽造文書罪嫌之唯一依據。
    (七)至告訴人戊○○於本院中指稱，本件互助會已得標者共有十會，而被告供稱遭
      洪明慧盜標者僅有二會，是於收取已得標會員之會款後，分給每位活會會員之
      金額與被告實際交付之金額顯不相符，被告所謂遭洪明慧盜標乙節，顯屬不實
      ，實際上應為被告所冒標云云。惟按，洪明慧究否有無盜標會款情事，本院調
      查中經迭次傳喚洪明慧，均未到庭說明，亦無法尋獲其蹤跡，然綜上情節，既
      無確切之證據，足認被告有冒標之情事，依「罪疑利益歸被告原則」本件實難
      徒憑告訴人戊○○片面之指訴，即遽為被告有罪之認定，況被告於收取死會會
      員之會款後，究否有無交付活會會員，而交付之金額又為如何，核屬民事債務
      或被告有無涉及其他罪嫌之問題，均與本件詐欺或偽造文書罪嫌無涉，告訴人
      上開指訴，核無理由，併此敘明。
五、綜上各情，依告訴人及上開證人所述，及原審及本院自各方面調查，均無積極證
    據足以證明被告有虛列會員施用詐術詐騙告訴人等及盜標會款偽造文書之情事，
    此外，復查無其他積極事證，足資證明被告有公訴意旨所指犯行，被告之犯罪自
    屬不能證明，原審經詳查，為被告無罪之諭知，核無不合。檢察官上訴意旨指稱
    被告於偵查中已承認盜標情事云云，核屬誤會，爰綜核全卷，被告並無任何承認
    盜標等情事，檢察官執詞上訴，指摘原判決不當，非有理由，應予駁回。
據上論斷，應依刑事訴訟法第三百六十八條判決如主文。
本案經檢察官郭啟東到庭執行職務。
中      華      民      國    九十      年      八      月    二十九    日
                              台灣高等法院刑事第二十一庭
                                  審判長法  官  葉  騰  瑞
                                        法  官  江  國  華
                                        法  官  莊  明  彰
右正本證明與原本無異。
檢察官如不服本判決應於收受送達後十日內向本院提出上訴書狀，其未敘述上訴之理
由者並得於提起上訴後十日內向本院補提理由書（均須按他造當事人之人數附繕本）
。
被告不得上訴。
                                        書記官  廖  嫣  雯
中      華      民      國    九十      年      八      月    三十      日


司法院資訊處製作；財團法人民間司法改革基金會備份。
